最高法院刑事判決　　　　　　　　　　　　　　　　八十八年度台非字第二四九號
　　上訴人　最高法院檢察署檢察總長
　　被　告　甲○○
右上訴人因被告侵占案件，對於台灣高等法院中華民國八十八年四月十四日第二審確
定判決（八十八年度上易字第六九九號，起訴案號：台灣士林地方法院檢察署八十六
年度偵字第一○六四七號），認為違法，提起非常上訴，本院判決如左：
    主  文
上訴駁回。
    理  由
非常上訴理由稱：「本件原判決以萬通商業銀行股份有限公司負責保管無記名公債業
務之副理李華竹因投資股市失利，積欠大筆債務，急思籌措資金還債，竟與被告甲○
○共同意圖為自己不法之所有，由李華竹於民國八十六年八月二十八日，趁萬通銀行
稽核人員已於當日甫完成庫存債券盤點，預估於短期內不致再行盤點，乃利用職務上
之便利，核（擅）自取出每張面額新台幣（下同）五百萬元之無記名公債共十一張（
八十一年度中央政府建設公債七張、八十三年中央政府重大交通建設公債四張），交
由甲○○尋覓買主，意欲售出侵占，甲○○乃於同年九月間，連絡任職仁信證券股份
有限公司債券部副理吳傳祖尋覓買主，牙保販售該債券，吳傳祖明知該債券係屬來源
不明之贓物，為貪圖巨額傭金，仍應允尋覓買主，嗣覓得不知情之華僑商業銀行及郵
政儲金匯業局願買受該債卷（券）後，李華竹、甲○○乃共同將上開證券予以侵占入
己等情。因依刑法第三十一條第一項、第二十八條、第三百三十六條第二項之規定，
論處被告罪刑，雖非無見。惟卷查另案被告李華竹其所以侵占業務上保管無記名公債
券。實因身負巨額債務，不堪債主逼討所致，而其所以委請被告甲○○代為處理上揭
無記名公債券以兌取現款，則係因其所認識之友人中，僅鄭錦華（昌）對債券買賣有
經驗之故，至李華竹起意侵占其業務上所保管持有中之無記名公債券時，被告甲○○
並不知情，僅於委請代償地下錢莊業者之債務時，甲○○始有所懷疑等情，業據李華
竹於八十六年九月十九日向法務部調查局台北市調查處投案時及檢察官偵查中暨法院
審理中分別供述明確（見八十六年度偵字第九五九九號卷第三－七頁、第十五、廿五
、廿六頁。八十六年度易字第二九七七號卷第六、卅一、卅四、四七頁。八十七年度
上易字第四十一、九十五頁）。依據此等卷證資料，被告甲○○代李華竹處分債券尋
覓買主時，固不無有明知為贓物而故為牙保之重嫌，但指其與李華竹有共同侵占業務
上所保管持有之無記名公債券之犯意聯絡，則遍查全卷，均無證據足以證明其事，乃
原判決遽認被告與李華竹為業務侵占之共同正犯，不惟有認定事實與卷證資料不符之
違誤，尤有認定事實不依證據之違法。次查刑法上之侵占罪為即成犯，於持有人將持
有他人之物變易所有之意思時，即行成立，苟非事前共謀，則其後參與處分贓物之人
，無論是否成立其他罪名，要難論以共同侵占（見最高法院六十七年台上字第二六六
二號判例）。乃原判決竟以：『被告甲○○於本院審理中供承李華竹將本件公債券囑
其尋找買主脫售時曾稱如不能找到買主，就將公債交還與伊云云，稽其本意，係因公
債之保管係李華竹之業務，被告甲○○如未能賣出，則交還李華竹放回該銀行之保管
櫃內，神不知鬼不覺，如能脫售，則遂行其侵占意圖，可見被告甲○○及李華竹係以
該公債售出時，為其侵占之時，被告甲○○終於經由被告吳傳祖找到買主售出，是時
與李華竹乃共同易持（有）為所有，侵占行為於焉成立』云云（見原判決第六面（二
））。但查侵占罪以持有人將原來持有物表現其變易為所有之意思而成立，經查另被
告李華竹既因債主催逼，起意侵占其業務上所保管持有之無記名公債券，則當自其保
管之保管櫃內取走十一張無記名公債券入己時，即已將持有變易為所有之意思充分表
現，其業務上之侵占罪已經完全成立（參照最高法院二十九年上字第二二九一號判例
）。乃原判決竟謂：『被告甲○○如未能賣出，則交還李華竹放回該銀行之保管櫃內
，神不知鬼不覺，如能脫售，則遂行其侵占之意圖，可見被告甲○○及李華竹係以該
公債售出時，為其侵占之時；被告甲○○終（於）經由被告吳傳祖找到買主，是時與
李華竹乃共同易持（有）為所有，侵占犯行於焉成立。』是認刑法上之業務侵占罪，
須持有人將其業務上所持有之物，處分完畢後方可成立，其所論顯有違經驗法則及論
理法則，原判決自屬違背法令，案經確定，且不利於被告，爰依刑事訴訟法第四百四
十一條、第四百四十三條提起非常上訴，以資救濟。」
本院按非常上訴審係以原確定判決所確認之事實為審判之基礎。本件原確定判決確認
之事實，係認定萬通商業銀行股份有限公司（下稱萬通銀行）副理李華竹（另已判刑
確定）為籌措資金還債，與被告甲○○共同意圖為自己不法之所有，由李華竹於民國
八十六年八月二十八日利用其職務上之便利，擅自取出其（於業務上）掌管之萬通銀
行庫存八十一年度中央政府建設公債票七張、八十三年度中央政府重大交通建設公債
券四張，交由被告尋覓買主，意欲售出侵占，被告嗣於同年九月間連絡吳傳祖（按已
判處牙保贓物罪刑確定）尋覓買主，覓得不知情之華僑商業銀行及郵政儲金匯業局願
買受該債券後，李華竹與被告共同將上開證券予以侵占入己，由被告將上開債券交與
吳傳祖於八十六年九月十五日先虛以仁信證券公司名義購入，並製作買賣成交單，完
成漂洗程序，使該等無記名債券成為有來源證明之債券後，再於同年月十七日將該等
債券分別轉介華僑商業銀行及郵政儲金匯業局買受，仁信證券公司於上開證券買賣成
交後，即於成交當日將價款五千八百九十七萬一百零五元（新台幣，下同）分二批匯
入被告在世華商業銀行之帳戶內，被告提領現款四千七百五十萬元交付李華竹（李華
竹再交付被告五十萬元作為傭金），並提交吳傳祖傭金二百一十七萬八千七百四十二
元，餘款則據為己有等情，因而論處被告以業務侵占之共同正犯罪刑；業於其理由欄
第二、三項敘明所憑之證據及認定之理由，並於理由三－(二)載稱「被告於審理中供承
李華竹將本件公債囑其尋找買主脫售時曾稱如不能找到買主，就將公債交還與伊云云
，稽其本意，係因公債之保管係李華竹之業務，被告如未能賣出，則交還李華竹放回
該銀行之保管櫃內，神不知鬼不覺，如能脫售，則遂行其侵占之意圖，可見被告及李
華竹係以該公債售出時，為其侵占之時；被告嗣於經由被告吳傳祖找到買主售出，是
時與李華竹乃共同易持有為所有，侵占犯行於焉成立。被告甲○○雖辯稱公債係伊向
李華竹購得，似指其係故買贓物，但觀之甲○○受李華竹之囑脫售，即轉請吳傳祖尋
覓買主，顯見其並非故買贓物甚明；參以被告在法務部調查局台北市調查處所供伊係
於八十六年九月十二日與被告吳傳祖敲定該債券成交價格，並於當日存入集保公司，
再於同年月十五日以其個人名義將該債券售與仁信證券公司，益見李華竹與被告早有
犯意之聯絡，在未覓得買主前，尚無將該債券侵占入己之決意，而係於覓得買主後始
決議將該債券易持有為所有，共同予以侵占入己」等情，則原判決就被告與李華竹共
同起意侵占之時間暨推由被告手實施侵占行為之時點及經過，已依卷內證據資料於
理由內詳加論斷，並無認定事實不依證據之違法，核其上開推理論斷，亦無違背經驗
法則及論理法則之情事。雖卷查李華竹曾於調查及偵審中供稱其起意侵占業務上所保
管持有中之上開無記名公債券時，被告並不知情，僅於委請代償地下錢莊業者之債務
時，被告始有所懷疑等情；但查原判決僅係於取捨卷內證據時，未採納此項有利於被
告之供述，漏未說明理由；核此程序上之瑕疵，僅屬理由不備（上訴意旨未為此項指
摘），尚與認定事實與卷證資料不符之違法情形不相適合。綜上所述，應認本件非常
上訴為無理由。
據上論結，應依刑事訴訟法第四百四十六條，判決如主文。
中      華      民      國    八十八    年      八      月    三十一    日
                              最高法院刑事第九庭
                                  審判長法官  曾  有  田
                                        法官  劉  介  民
                                        法官  魏  新  和
                                        法官  孫  增  同
                                        法官  李  伯  道
      右正本證明與原本無異
                                              書  記  官
中      華      民      國    八十八    年      九      月     七       日
